ACORDAO-COMPLETO-2490706

ACÓRDÃO 12137/2021 ATA 31/2021 - PRIMEIRA CÂMARA

VISTOS, relatados e discutidos estes autos de pedido de reexame interposto contra o Acórdão 40/2021-TCU-Primeira Câmara,
ACORDAM os Ministros do Tribunal de Contas da União, reunidos em sessão da Primeira Câmara, com fundamento na Lei 8.443/1992, arts. 33 e 48, em:
9.1. conhecer do recurso interposto pela Câmara dos Deputados, por intermédio da Diretoria do Departamento de Pessoal, para, no mérito, negar a ele provimento;
9.2. dar ciência desta deliberação à recorrente.

PESSOAL. APOSENTADORIA. PEDIDO DE REEXAME. ATUALIZAÇÃO DA VPNI A QUE SE REFEREM OS ARTS. 15 DA LEI 9.527/1997 E 62-A DA LEI 8.112/1990.

Primeira Câmara

Câmara dos Deputados.

3. Interessados/Responsáveis/Recorrentes:
3.1. Interessados: José Augusto de Carvalho Torres (XXX.795.397-XX); Secretaria de Controle Interno/Câmara dos Deputados
3.2. Recorrente: Câmara dos Deputados (00.530.352/0001-59).

13.1. Ministros presentes: Walton Alencar Rodrigues (Presidente), Vital do Rêgo e Jorge Oliveira.
13.2. Ministro-Substituto convocado: Augusto Sherman Cavalcanti (Relator).
13.3. Ministro-Substituto presente: Weder de Oliveira.

AUGUSTO SHERMAN

Ministro Vital do Rêgo.

Adoto como relatório a bem-lançada instrução a cargo da Secretaria de Recursos (Serur) , com a qual manifestou sua anuência o representante do Ministério Público junto ao Tribunal de Contas da União (MPTCU) :
"INTRODUÇÃO
1.	Trata-se de pedido de reexame (peça 13) interposto pela Câmara dos Deputados contra o Acórdão 40/2021-TCU-Primeira Câmara (peça 8) , que teve como relator o Excelentíssimo Senhor Ministro Vital do Rêgo.
1.1.	A deliberação recorrida apresenta o seguinte teor:
VISTOS, relatados e discutidos estes autos que tratam de ato de concessão de aposentadoria emitido pela Câmara dos Deputados em favor do ex-servidor José Augusto de Carvalho Torres;
ACORDAM os Ministros do Tribunal de Contas da União, reunidos em Sessão da 1ª Câmara, com fundamento no art. 71, inciso III, da Constituição Federal, nos arts. 1º, inciso V, e 39, inciso II, da Lei 8.443/1992, no art. 260, § 1º, do RI/TCU e ante as razões expostas pelo Relator, em:
9.1. considerar ilegal o ato de concessão de aposentadoria emitido em favor de Jose Augusto de Carvalho Torres (XXX.795.397-XX) , recusando o respectivo registro;
9.1.1. dispensar a devolução dos valores indevidamente recebidos até a data da ciência pela Câmara dos Deputados do presente acórdão, com base no Enunciado 106 da Súmula da Jurisprudência do TCU;
9.2. determinar à Câmara dos Deputados, com base no art. 45 da Lei 8.443/1992, que:
9.2.1. faça cessar o pagamento decorrente do ato impugnado, em especial da vantagem denominada 'opção', comunicando ao TCU, no prazo de 15 (quinze) dias, as providências adotadas, nos termos do art. 262, caput, do Regimento Interno do TCU, art. 8º, caput, da Resolução-TCU 206/2007 e art. 19, caput, da Instrução Normativa-TCU 78/2018;
9.2.2. promova o ajuste na parcela percebida a título de incorporação de quintos nos proventos de José Augusto de Carvalho Torres para os valores anteriores à vigência da Lei 13.323/2016;
9.2.3. emita novo ato de aposentadoria, livre da irregularidade apontada, submetendo-o ao TCU, no prazo de 30 (trinta) dias, consoante os arts. 262, § 2º, do Regimento Interno do TCU e 19, § 3º, da Instrução Normativa TCU 78/2018;
9.2.4. comunique ao interessado o teor desta decisão, alertando-o de que o efeito suspensivo proveniente da interposição de eventual recurso não o exime da devolução dos valores percebidos indevidamente após a respectiva notificação, caso o recurso não seja provido;
9.2.5. no prazo de 30 (trinta) dias, contados da ciência desta decisão, envie a este Tribunal documentos comprobatórios de que o interessado está ciente da presente deliberação (grifos acrescidos) .
HISTÓRICO
2.	A Sra. Cristina Cascaes Sabino, na condição de Diretora do Departamento de Pessoal da Câmara dos Deputados, recorre, especificamente, contra o subitem 9.2.2 do Acórdão 40/2021-TCU-Primeira Câmara, que assim dispôs:
9.2.2. promova o ajuste nas parcelas percebidas a título de incorporação de quintos nos proventos de Antônia Santiago Seixas, Maria do Socorro Marques da Costa e Marta Maria dos Santos Vilaca para os valores anteriores à vigência da Lei 13.323/2016;
2.1.	O subitem supra foi redigido em virtude de que os 'quintos'/'décimos' incorporados foram transformados em VPNI pela Lei 9.527/1997 e deveriam ser reajustados, nos termos do art. 15, § 1º da referida lei, apenas em razão dos reajustes gerais, salvo previsão legal em contrário.
 (...) 
Art. 15. Fica extinta a incorporação da retribuição pelo exercício de função de direção, chefia ou assessoramento, cargo de provimento em comissão ou de Natureza Especial a que se referem os arts. 3º e 10 da Lei nº 8.911, de 11 de julho de 1994.
§ 1º A importância paga em razão da incorporação a que se refere este artigo passa a constituir, a partir de 11 de novembro de 1997, vantagem pessoal nominalmente identificada, sujeita exclusivamente à atualização decorrente da revisão geral da remuneração dos servidores públicos federais.
EXAME DE ADMISSIBILIDADE
3.	Reitera-se o exame preliminar de admissibilidade de peça 14, em que se propôs o conhecimento do recurso, nos termos do artigo 48 da Lei 8.443/1992, c/c os artigos 285 e 286, parágrafo único, do RI/TCU, suspendendo-se os efeitos dos subitens 9.2 e 9.2.2 do Acórdão 40/2021-TCU-Primeira Câmara. Observa-se que o Excelentíssimo Senhor Ministro Benjamin Zymler, mediante despacho de peça 21, conheceu do recurso nos termos propostos pelo SAR/Serur. 
MÉRITO
4.	Constitui objeto do presente recurso definir se a redação do subitem 9.2.2 do acórdão recorrido merece reparos.
5. Do subitem 9.2.2 do acórdão recorrido
5.1.		A recorrente aduz que a redação do subitem 9.2.2 do acórdão recorrido deve ser alterada, com base nos seguintes argumentos:
5.2.	Primeiramente, deve ser destacado que a Lei 13.323/2016 concedeu aumento a título de reajustes. E a VPNI está justamente sujeita a sofrer reajustes. 
5.3.	A mesma Lei 13.323/2016 estabeleceu que o reajuste incidiria sobre a remuneração dos servidores da Câmara dos Deputados, o que englobaria as VPNIs.
5.4.	Nesse sentido, trouxe à colação o seguinte precedente do TCU: Acórdão 262/2011-TCU-Plenário.
Análise:
5.5.	No que tange à jurisprudência superada deste Tribunal, observa-se que os juízes são independentes e somente se submetem à lei, e não à jurisprudência. Sobre o tema, traz-se à colação a doutrina de Jorge Luiz Souto Maior e Valdete Souto Severo:
 (...) o juiz tem o dever de se rebelar, de reagir, de não ceder, de reafirmar a sua independência, pois é isto que a humanidade, que debruçou sobre o direito toda a regulação das relações de poder, espera dele. Um juiz que, por conveniência, se curva ao entendimento de outros juízes, proferindo decisões contrárias à sua convicção jurídica; que, por comodidade, aplica uma lei que fere a Constituição ou algum preceito dos direitos humanos ou direitos fundamentais; que, por receio de qualquer natureza ou medo, acaba cumprindo uma 'ordem' ilegal; ou que, meramente, se abstém de 'denunciar' as ameaças que sofra com relação à sua independência; que não exerce com liberdade e responsabilidade as suas atribuições, deixa de ser digno da função que exerce, perde, enfim, na essência, a designação de um autêntico magistrado e quem perde com isto é toda a sociedade (in O Processo do Trabalho como instrumento do Direito do Trabalho e as ideias fora de lugar do Novo CPC. São Paulo: LTr, 2015, p. 107-108) 
5.6.	Acrescente-se a doutrina de Mauro Schiavi:
Hodiernamente se exige uma postura mais ativa do Juiz para garantir os resultados práticos do processo. A efetividade do processo depende não só de um Juiz imparcial e independente, mas, também, de um magistrado mais ousado, comprometido com a justiça e com os resultados úteis do processo (in Manual de Direito Processual do Trabalho, 4ª. Ed., São Paulo: LTr, 2011, p. 698) .
5.7.	Corroborando essas ideias, registra-se o conselho de Benedito Calheiros Bonfim:
A dócil submissão à jurisprudência estiola o espírito criador do advogado e do juiz. São os descontentes e os inconformados os propulsores do progresso, raciocínio válido também no campo da ciência do Direito (in Conselhos aos jovens advogados, 3ª Ed., Niterói, RJ: Impetus, 2012, p. 187) .
5.8.	De mais a mais, arremata Carnelutti:
As incertezas e contrastes da jurisprudência são como os poros através dos quais o Direito respira a Justiça. E, quando, pelo feiticismo da uniformidade, os juízes descansam nas soluções feitas, e o conjunto de máximas adquire na prática o valor de um código desmedido, cerra-se a via normal de renovação do Direito (apud João de Lima Teixeira Filho, in Instituições de Direito do Trabalho, 15ª ed., Volume I, São Paulo: LTr, 1995, p. 167) 
5.9.	De fato, a democracia se faz com respeito à diferença e com divergências. Assim, continua Fábio Konder Comparato:
A independência funcional da magistratura, assim entendida, é uma garantia institucional do regime democrático. O conceito institucional foi elaborado pela doutrina publicista alemã à época da República de Weimar, para designar as fontes de organização dos Poderes Públicos, cuja função é assegurar o respeito aos direitos subjetivos fundamentais, declarados na Constituição (grifos acrescidos) (apud Jorge Luiz Souto Maior e Valdete Souto Severo, in O Processo do Trabalho como instrumento do Direito do Trabalho e as ideias fora de lugar do Novo CPC. São Paulo: LTr, 2015, p. 114) .
5.10.	Observa-se que a submissão dos juízes somente à lei não é uma idiossincrasia do Direito brasileiro, mas encontra ressonância na Alemanha, na Áustria, na Dinamarca, na Espanha, na França, na Grécia, na Irlanda, na Itália e em Portugal, conforme pontuam Jorge Luiz Souto Maior e Valdete Souto Severo:
	Na Alemanha, há disposição expressa no sentido de que 'os juízes são independentes e somente se submetem à lei' (art. 97) . Na Áustria, 'Os juízes são independentes no exercício de suas funções judiciárias' (art. 87) . Na Dinamarca, 'No exercício de suas funções os magistrados devem se conformar à lei' (art. 64) . Na Espanha, 'A justiça emana do povo e ela é administrada em nome do rei por juízes e magistrados que constituem o poder judiciário e são independentes, inamovíveis, responsáveis e submetidos exclusivamente ao império da lei' (art. 117) . Há também norma dispondo que 'Toda pessoa tem o direito de obter a proteção efetiva dos juízes e tribunais para exercer seus direitos e seus interesses legítimos, sem que em nenhum caso esta proteção possa lhe ser recursada' (art. 24) .
	No mesmo pórtico, o ordenamento jurídico francês prevê: 'O presidente da República é garante da independência da autoridade judiciária. Ele é assistido pelo Conselho superior da magistratura. Uma lei orgânica traz estatuto dos magistrados. Os magistrados de carreira são inamovíveis' (art. 64) . Na Grécia, há disposição no sentido de que: 'A justiça é composta por tribunais constituídos de magistrados de carreira que possuem independência funcional e pessoal' (art. 87-1) e de que 'No exercício de suas funções, os magistrados são submetidos somente à Constituição e às leis; eles não são, em nenhum caso, obrigados a se submeter a disposições contrárias à Constituição' (art. 87-2) . Na Irlanda, 'Os juízes são independentes no exercício de suas funções judiciárias e submetidos somente à presente Constituição e à lei (art. 35-2) . Na Itália: 'A justiça é exercida em nome do povo. Os juízes se submetem apenas à lei' (art. 101) . Em Portugal, 'os juízes são inamovíveis. Eles não poderão ser multados, suspensos, postos em disponibilidade ou exonerados de suas funções fora dos casos previstos pela lei' (art. 218-1) . E mais: 'os juízes não podem ser tidos por responsáveis de suas decisões, salvo exceções consignadas na lei' (art. 218-2) (in O Processo do Trabalho como instrumento do Direito do Trabalho e as ideias fora de lugar do Novo CPC. São Paulo: LTr, 2015, p.115) .
5.11.	Ante esses ponderosos argumentos, entende-se que este Tribunal deve interpretar o regramento da VPNI de acordo com as regras de Hermenêutica Jurídica, e não guiado por precedentes jurisprudenciais oscilantes e superados, que não informam um norte seguro a ser seguido. 
5.12.	Assim, vem à balha o disposto na Lei 13.323/2016:
Art. 1º A remuneração dos servidores integrantes do Quadro de Pessoal da Câmara dos Deputados fica reajustada nos seguintes percentuais:
I - 5,5% (cinco inteiros e cinco décimos por cento) , a partir de 1º de janeiro de 2016;
II - 5% (cinco por cento) , a partir de 1º de janeiro de 2017, aplicados sobre as remunerações vigentes em 31 de dezembro de 2016;
III - 4,8% (quatro inteiros e oito décimos por cento) , a partir de 1º de janeiro de 2018, aplicados sobre as remunerações vigentes em 31 de dezembro de 2017;
IV - 4,5% (quatro inteiros e cinco décimos por cento) , a partir de 1º de janeiro de 2019, aplicados sobre as remunerações vigentes em 31 de dezembro de 2018.
Parágrafo único. As tabelas constantes da Lei nº 12.777, de 28 de dezembro de 2012 , ficam reajustadas de acordo com os incisos I a IV do caput deste artigo.
Art. 2º O disposto nesta Lei aplica-se aos proventos de aposentadoria e às pensões sujeitos a reajustes com base na remuneração do servidor ativo.
Art. 3º As despesas decorrentes desta Lei correrão à conta das dotações orçamentárias da Câmara dos Deputados.
Art. 4º (VETADO) (grifos acrescidos) 
5.13.	Observa-se que o art. 41 da Lei 8.112/1990 assim dispôs:
Art. 41. Remuneração é o vencimento do cargo efetivo, acrescido das vantagens pecuniárias permanentes estabelecidas em lei (grifos acrescidos) .
5.14.	Por seu turno, reza o art. 15 da Lei 9.527/1997:
Art. 15. Fica extinta a incorporação da retribuição pelo exercício de função de direção, chefia ou assessoramento, cargo de provimento em comissão ou de Natureza Especial a que se referem os arts. 3º e 10 da Lei nº 8.911, de 11 de julho de 1994.
§ 1º A importância paga em razão da incorporação a que se refere este artigo passa a constituir, a partir de 11 de novembro de 1997, vantagem pessoal nominalmente identificada, sujeita exclusivamente à atualização decorrente da revisão geral da remuneração dos servidores públicos federais (grifos acrescidos) .
5.15.	Assim, num primeiro lanço, poder-se-ia chegar à conclusão de que a VPNI, por estar englobada no conceito de remuneração (art. 41 da Lei 8.112/1990) , deveria sofrer a majoração prevista no art. 1º da Lei 13.323/2016.
5.16.	O art. 41 da Lei 8.112/1990 é uma realidade morfológica e sintática que deve ser interpretada do ponto de vista literal. É do prisma literal o primeiro caminho que o intérprete deve percorrer com o intuito de alcançar o seu sentido. No entanto, após uma primeira perquirição filológica, impõe-se um trabalho lógico e sistemático, eis que nenhum artigo pode ser considerado separadamente do contexto em que se encontra situado. É nesse sentido a doutrina de Carlos Maximiliano:
'A abstração sistemática é a lógica da ciência do Direito. Ninguém pode tornar-se efetivo senhor de disposições particulares sem primeiro haver compreendido a milímoda variabilidade do assunto principal na singeleza de ideias e conceitos da maior amplitude; ou, por outras palavras, na simples unidade sistemática' (grifos acrescidos) (in Hermenêutica e Aplicação do Direito, 15ª Ed., Rio de Janeiro: Forense, 1995, p. 5) .
5.17.	Corroborando essas considerações, traz-se à colação a lição de Maurício Godinho Delgado e Gabriela Neves Delgado:
Ora, o Direito é um conjunto sistemático de regras e princípios jurídicos, formando um todo lógico, coerente, harmônico. A ideia de sistema que impera no fenômeno jurídico faz com que o processo interpretativo situe a norma enfocada no conjunto normativo mais próximo, ao invés de tratá-la como uma realidade isolada e estanque (grifos acrescidos) (in A reforma trabalhista no Brasil: com os comentários à Lei 13.467/2017. São Paulo: LTr, 2017, p. 217) .
5.18.	Cobra relevo ressaltar que a interpretação sistemática do ordenamento jurídico não é uma necessidade somente atual, eis que, há mais de 2000 anos atrás, já se tinha notícia da importância desse método de Hermenêutica Jurídica. Nesse sentido, traz-se à colação a doutrina do ministro José Carlos Moreira Alves, do Pretório Excelso:
	No direito clássico, em virtude de ius honorarium, decai essa atividade criadora dos jurisconsultos, que, no entanto, continuam a utilizar-se da interpretatio no sentido moderno. E, quando os juristas romanos interpretavam a norma jurídica, eles se valiam de métodos que ainda hoje são utilizados. Assim, interpretavam a norma gramaticalmente (interpretação gramatical ou literal) , procurando determinar-lhe o significado pelas palavras de seu texto (isto é, a letra da lei) ; mas não se limitavam a isso: iam além - lançavam mão da interpretação lógica, para verificar se a letra da lei correspondia ao seu espírito (para isso, orientavam-se por princípios como os seguintes: deve-se atentar para a finalidade da lei - ratio legis -, para os antecedentes que a motivaram - occasio legis -, e para o sentido que sempre se lhe atribuiu; bem como repelir a interpretação que conduza ao absurdo ou inaplicável) . Enfim, recorriam à interpretação sistemática, isto é, ao confronto entre a norma objeto de interpretação e as demais referentes a matérias correlatas, para investigar - já que o direito é um todo uniforme, e não um conjunto de compartimentos estanques - quais as diretrizes dominantes em que elas se apoiavam (grifos acrescidos) (in Direito Romano, Vol. I, Rio de Janeiro: Forense, 10ª ed., 1995, p. 84) .
5.19.	De tal arte, observa-se que o conceito de remuneração, por ser amplo e genérico, deve englobar as VPNIs. Todavia, a majoração das VPNIs, por ser prevista em norma específica, deve sofrer o temperamento previsto no art. 15 da Lei 9.527/1997, ou seja, está sujeita exclusivamente à atualização decorrente da revisão geral da remuneração dos servidores públicos federais. Esse entendimento é resultante da interpretação sistemática das Leis 9.527/1997, 8.112/1990 e 13.323/2016.
5.20.	Acrescente-se que o douto procurador Sérgio Ricardo Costa Caribé, em exame de situação semelhante à tratada nestes autos, por ocasião da apreciação do TC Processo 046.660/2020-8, assim se manifestou:
Trata-se de pedido de reexame interposto pela Câmara dos Deputados contra decisão deste Tribunal que considerou ilegal os atos de aposentadoria emitidos em favor de Antônia Santiago Seixas, Maria do Socorro Marques da Costa e Marta Maria dos Santos Vilaca, recusando os respectivos registros.
Segundo o referido decisum, as negativas de registro ocorreram em razão da incidência indevida dos reajustes previstos na Lei 13.323/2016 sobre as VPNIs de Quintos/Décimos de função comissionada percebidas pelas recorrentes.
A Secretaria de Recursos (Serur) , após analisar individualmente os argumentos apresentados na peça recursal, propõe conhecer do presente recurso, para, no mérito, negar-lhe provimento, por entender que não foram trazidos aos autos argumentos capazes de modificar a deliberação recorrida.
De fato, a parcela relativa à incorporação de Quintos/Décimos foi transformada em VPNI pela Lei 9.527/1997, passando a ser reajustada exclusivamente nos casos de revisão geral da remuneração dos servidores públicos federais, nos termos do art. 15, § 1º, da referida Lei, que assim dispôs:
Art. 15. Fica extinta a incorporação da retribuição pelo exercício de função de direção, chefia ou assessoramento, cargo de provimento em comissão ou de Natureza Especial a que se referem os arts. 3º e 10 da Lei nº 8.911, de 11 de julho de 1994.
§ 1º A importância paga em razão da incorporação a que se refere este artigo passa a constituir, a partir de 11 de novembro de 1997, vantagem pessoal nominalmente identificada, sujeita exclusivamente à atualização decorrente da revisão geral da remuneração dos servidores públicos federais.
Dessa forma, tendo em vista que a Lei 13.323/2016 não tratou de revisão geral da remuneração dos servidores públicos federais, mas sim de reajuste especificamente concedido aos servidores daquela Casa Legislativa, entende-se que não há amparo legal para o reajuste concedido aos interessados.
Nesse mesmo sentido foi a decisão proferida por este Tribunal nos autos do TC Processo 039.800/2020-2, que analisou ato de aposentadoria de servidor do Senado Federal, em situação semelhante à dos presentes autos, cuja parcela de Quintos/Décimos havia sido reajustada indevidamente pela Lei 13.302/2016. (Acórdão 41/2021-TCU-Primeira Câmara, relatado pelo Ministro Vital do Rêgo) 
Ademais, verifica-se que a deliberação recorrida foi proferida de acordo com todas as normas processuais aplicáveis à apreciação de atos, para fins de registro, e observou os princípios da segurança jurídica, da isonomia e do direito adquirido, ao ter dispensado a devolução dos valores indevidamente recebidos de boa-fé pela recorrente, nos termos do Enunciado 106 da Súmula de Jurisprudência deste Tribunal.
Ante o exposto, este membro do Ministério Público de Contas, em consonância com o proposto pela Unidade Técnica, entende que o presente pedido de reexame deve ser conhecido, para, no mérito, ter seu provimento negado. 
5.21.	Nessa toada, entende-se que os argumentos apresentados pela recorrente não merecem ser acolhidos e, por via de consequência, opina-se pela negativa de provimento do presente recurso.
CONCLUSÃO
6.	Da análise anterior, conclui-se que a redação do subitem 9.2.2 do acórdão recorrido não merece reparos, devendo-se negar provimento ao presente recurso.
PROPOSTA DE ENCAMINHAMENTO
7.	Ante o exposto, submetem-se os autos à consideração superior, propondo-se, com fundamento no art. 48 da Lei 8.443/1992:
conhecer do recurso interposto, para, no mérito, negar-lhe provimento;
informar a recorrente e demais interessados do acórdão a ser proferido, destacando que o relatório e o voto que o fundamentam podem ser acessados por meio do endereço eletrônico www.tcu.gov.br/acordaos".
É o relatório.

não há

Procurador Sergio Ricardo Costa Caribé.

PESSOAL. APOSENTADORIA. PEDIDO DE REEXAME. CONHECIMENTO. ATUALIZAÇÃO DA VPNI ORIUNDA DA INCORPORAÇÃO DE QUINTOS EM VIRTUDE DE LEIS QUE CONCEDERAM PERCENTUAIS A INCIDIR SOBRE A REMUNERAÇÃO DOS SERVIDORES DA CÂMARA DOS DEPUTADOS. VANTAGEM ESTATUTÁRIA, CRIADA, EXTINTA E TRANSFORMADA EM VPNI POR LEI DE INICIATIVA DO PRESIDENTE DA REPÚBLICA. VANTAGEM SUSCETÍVEL DE AUMENTO EXCLUSIVAMENTE EM VIRTUDE DE REAJUSTE REMUNERATÓRIO CONCEDIDO AOS SERVIDORES FEDERAIS POR LEI DE INICIATIVA EXCLUSIVA DO PRESIDENTE DA REPÚBLICA. IMPOSSIBILIDADE DE CONFERIR INTERPRETAÇÃO A LEIS ESPECÍFICAS, QUE REGULAM A REMUNERAÇÃO DE DETERMINADAS CARREIRAS, PARA CRIAR SISTEMÁTICA PRÓPRIA DE REAJUSTAMENTO DA VANTAGEM, EM OFENSA AO DISPOSTO NO ART. 15 DA LEI 9.527/1997 E NO ART. 62-A DA LEI 8.112/1990. NEGATIVA DE PROVIMENTO.

APOSENTADORIA (APOS)

Secretaria de Recursos (Serur); Secretaria de Fiscalização de Integridade de Atos e Pagamentos de Pessoal e de Benefícios Sociais (Sefip).

Atuo nestes autos com fundamento no art. 27-A da Resolução-TCU 175/2005, tendo em vista ter sido designado, por meio da Portaria-TCU nº 61-SEAE, de 26/8/2021, substituto do eminente Ministro Benjamin Zymler.
2. Trata-se de pedido de reexame interposto pela Câmara dos Deputados - nesta assentada representada pela Diretora do Departamento de Pessoal - contra o Acórdão 40/2021-TCU-Primeira Câmara, que denegou registro à aposentadoria do servidor José Augusto de Carvalho Torres.
3. A recorrente buscou impugnar a deliberação recorrida apenas no que concerne à irregularidade referente à atualização da parcela (vantagem pessoal nominalmente identificada - VPNI) oriunda da incorporação da retribuição pelo exercício de cargo em comissão e assemelhados ("quintos") . Não houve questionamento quanto à ilegalidade concernente ao pagamento da retribuição parcial pelo exercício de cargo em comissão, conhecida como "opção".
4. De início, ratifico o exame de admissibilidade de peça 21 e conheço do presente recurso.
5. No mérito, acolho a instrução da Serur, endossada pelo representante do MPTCU, e a adoto como razão de decidir, por seus próprios fundamentos, sem prejuízo das considerações a seguir.
6. De fato, é indevida a atualização da VPNI oriunda da incorporação de "quintos", salvo em virtude de reajustes gerais da remuneração do servidor federal, consoante previsto no art. 15 da Lei 9.527/1997 e no art. 62-A da Lei 8.112/1990 (introduzido pela Medida Provisória 2.225-45/2001) , o que somente pode ocorrer em virtude de lei de iniciativa do Presidente da República.
7. Para maior clareza, transcrevo os dispositivos legais pertinentes:
Lei 9.527/1997
"Art. 15. Fica extinta a incorporação da retribuição pelo exercício de função de direção, chefia ou assessoramento, cargo de provimento em comissão ou de Natureza Especial a que se referem os arts. 3º e 10 da Lei nº 8.911, de 11 de julho de 1994.
§ 1º A importância paga em razão da incorporação a que se refere este artigo passa a constituir, a partir de 11 de novembro de 1997, vantagem pessoal nominalmente identificada, sujeita exclusivamente à atualização decorrente da revisão geral da remuneração dos servidores públicos federais.
[...]"
Lei 8.112/1990
"Art. 62-A. Fica transformada em Vantagem Pessoal Nominalmente Identificada - VPNI a incorporação da retribuição pelo exercício de função de direção, chefia ou assessoramento, cargo de provimento em comissão ou de Natureza Especial a que se referem os arts. 3o e 10 da Lei no 8.911, de 11 de julho de 1994, e o art. 3o da Lei no 9.624, de 2 de abril de 1998.
Parágrafo único.  A VPNI de que trata o caput deste artigo somente estará sujeita às revisões gerais de remuneração dos servidores públicos federais."
8. Ainda que a rubrica VPNI integre a remuneração do servidor, lei de caráter não geral, que não seja de iniciativa do Presidente da República, não tem o condão de atualizar o valor da vantagem.
9. Veja-se que a vantagem estatutária dos "quintos" foi criada por lei de iniciativa do Presidente da República (Lei 6.732/1979) e era integralmente incorporada à remuneração no prazo de dez anos, sendo de carência o interstício dos cinco primeiros anos. Já a Lei 8.112/1990, conhecida como Regime Jurídico Único (RJU) , também previu a incorporação no prazo de cinco anos, o que veio a ser disciplinado, de fato, com a edição da Lei 8.911/1994.
10. Em que pese o valor da vantagem em comento depender da retribuição do cargo em comissão ou das funções comissionadas, conforme previsão em cada uma das leis que regem a remuneração do funcionalismo, as regras gerais da vantagem - como sua própria existência, forma de incorporação e transformação em VPNI - decorrem do exercício da competência legislativa privativa do Presidente da República.
11. Assim, uma vez transformada em VPNI, a parcela desvinculou-se da remuneração dos cargos/funções que a ela deram origem e que são disciplinadas por leis de iniciativa dos chefes dos Poderes. 
12. A previsão legal de concessão de aumento remuneratório para carreiras específicas não autoriza a elevação dessa VPNI, ainda que a vantagem esteja abrangida no conceito de remuneração. Isso porque, em se tratando de vantagem estatutária, seu pagamento deve necessariamente observar as regras gerais estipuladas nas leis (ou medidas provisórias) de iniciativa do Presidente da República que a criaram, transformaram ou extinguiram (Leis 6.732/1979, 8.112/1990,  8.911/1994, 9.527/1997 e 9.624/1998 e Medida Provisória 2.225-45/2001) . 
13. A interpretação do art. 1º da Lei 13.323/2016 (assim como de leis anteriores) , que concedeu aumento remuneratório aos servidores da Câmara dos Deputados (no total de aproximadamente 21%, de forma parcelada) , não pode chegar ao ponto de disciplinar a VPNI oriunda dos "quintos" de forma diversa daquela prevista no art. 15 da Lei 9.527/1997, o qual condiciona a possibilidade de atualização da parcela aos reajustes gerais dos servidores públicos federais, o que depende de lei de iniciativa do Presidente da República, como preconiza o art. 61 do texto constitucional (grifei) :
"Art. 61. A iniciativa das leis complementares e ordinárias cabe a qualquer membro ou comissão da Câmara dos Deputados, do Senado Federal ou do Congresso Nacional, ao Presidente da República, ao Supremo Tribunal Federal, aos Tribunais Superiores, ao Procurador-Geral da República e aos cidadãos, na forma e nos casos previstos nesta Constituição.
§ 1º São de iniciativa privativa do Presidente da República as leis que:
I -  fixem ou modifiquem os efetivos das Forças Armadas;
II -  disponham sobre:
a)  criação de cargos, funções ou empregos públicos na administração direta e autárquica ou aumento de sua remuneração;
b)  organização administrativa e judiciária, matéria tributária e orçamentária, serviços públicos e pessoal da administração dos Territórios;
c)  servidores públicos da União e Territórios, seu regime jurídico, provimento de cargos, estabilidade e aposentadoria;".
14. Veja-se que a fundamentação utilizada pelo Ministro Gilmar Mendes, do Supremo Tribunal Federal (STF) , para julgar improcedente a ADI 3599-1, na qual o Advogado-Geral da União questionava a constitucionalidade das Leis 11.169 e 11.170, ambas de 2005, por, dentre outros alegados vícios, usurpar a competência legislativa privativa do Presidente da República, foi a de que essas leis não promoviam revisão geral anual de remuneração, mas apenas reajustes setoriais (grifei) : 
"EMENTA: Ação direta de inconstitucionalidade. 2. Leis federais nº 11.169/2005 e 11.170/2005, que alteram a remuneração dos servidores públicos integrantes dos Quadros de Pessoal da Câmara dos Deputados e do Senado Federal. 3. Alegações de vício de iniciativa legislativa (arts. 2º 37, X, e 61, § 1º, II, a, da Constituição Federal) ; desrespeito ao princípio da isonomia (art. 5º, caput, da Carta Magna) ; e inobservância da exigência de prévia dotação orçamentária (art. 169, § 1º, da CF) . 4. Não configurada a alegada usurpação de iniciativa privativa do Presidente da República, tendo em vista que as normas impugnadas não pretenderam a revisão geral anual de remuneração dos servidores públicos. 5. Distinção entre reajuste setorial de servidores públicos e revisão geral anual da remuneração dos servidores públicos: necessidade de lei específica para ambas as situações. 6. Ausência de violação ao princípio da isonomia, porquanto normas que concedem aumentos para determinados grupos, desde que tais reajustes sejam devidamente compensados, se for o caso, não afrontam o princípio da isonomia. [...] 8. Ação direta não conhecida pelo argumento da violação do art. 169, § 1º, da Carta Magna. Precedentes : ADI 1585-DF, Rel. Min. Sepúlveda Pertence, unânime, DJ 3.4.98; ADI 2339-SC, Rel. Min. Ilmar Galvão, unânime, DJ 1.6.2001; ADI 2343-SC, Rel. Min. Nelson Jobim, maioria, DJ 13.6.2003. 9. Ação direta de inconstitucionalidade parcialmente conhecida e, na parte conhecida, julgada improcedente." 
15. De forma similar, a Lei 13.323/2016 optou por apenas conceder percentuais a incidir sobre a totalidade da remuneração, em vez de claramente informar os valores atribuíveis a cada padrão de vencimento ou nível de função de confiança.
16. Como dito alhures, ainda que as VPNI integrem a remuneração do servidor, a vantagem dos "quintos", também paga sob essa forma, não pode ser reajustada sob esse fundamento, já que o art. 15 da Lei 9.527/1997, em pleno vigor, estabelece os critérios para sua atualização. Do contrário, a competência do Presidente da República para a iniciativa de leis que tratem do regime jurídico dos servidores poderia ser usurpada a cada edição de leis que versem sobre a remuneração de categorias de servidores de outros Poderes. 
Feitas essas considerações, acolho os pareceres constantes dos autos e VOTO por que o Tribunal adote a deliberação que ora submeto a este colegiado.
TCU, Sala das Sessões, em 31 de agosto de 2021.
Ministro-Substituto AUGUSTO SHERMAN CAVALCANTI 
Relator